臺灣臺北地方法院刑事判決　　　　　　　　　　　　　九十年度自字第一六號
　　自　訴　人　甲○○○科
　　　　　　　　技有限公司　　設臺北市○○街○段五六號五樓
　　代　表　人　己○○
　　代　理　人　徐嘉男律師
　　　　　　　　張淑貞律師
　　被　　　告　乙○○
　　右　一　人
　　選任辯護人　許進德
　　　　　　　　張修誠
　　被　　　告　戊○○
　　　　　　　　辛○○
　　　　　　　　丁○○
　　　　　　　　丙○○
　　右四人共同
　　選任辯護人　謝恩華
右列被告等因詐欺等案件，經自訴人提起自訴，本院判決如左：
    主  文
乙○○、戊○○、辛○○、丁○○、丙○○均無罪。
    理  由
一、自訴意旨略以：立科技股份有限公司（下稱立公司）前曾於民國八十七年十
    二月二十四日向自訴人訂購電晶體電子零件乙批，買賣價金為新台幣（下同）二
    萬零一百三十元，雙方同意付款條件為次月結六十天，自訴人接受立公司訂貨
    後即於八十八年一月十一日將上開貨物送至指定之地點即桃園市○○路八五七號
    八樓之一，經立公司收料人員即被告丁○○驗收無誤後於送貨單上簽名確認。
    八十八年二月三日，立公司再次向自訴人訂購電子零件乙批，買賣價金為十三
    萬九千五百元，立公司之訂貨模式、雙方所約定之付款方式與前述交易方式完
    全相同，自訴人亦已依約於同年二月四日交貨至同一地點，上開兩筆交易合計應
    付之貨款為十七萬零四百七十八元。嗣自訴人於八十八年四月底派員前往立公
    司收取上開兩筆貨款時，該公司指派主管即被告丙○○出面向自訴人表示，立
    公司目前因資金週轉困難，無法開出支票，亦無能力付款，自訴人必須等到八十
    八年六、七月間才能順利領到貨款，且為證明自訴人貨款債權確實存在並展現付
    款誠意，被告丙○○甚至當場交付一紙未付貨款證明書予自訴人，立公司於該
    證明書中明確承認其確實積欠自訴人十七萬零四百七十八元未付，且承諾自訴人
    可於八十八年七月五日後憑此證明書至立公司領取現金。嗣八十八年七月間，
    自訴人再憑該紙未付貨款證明書派員前往立公司收取貨款，豈料立公司仍藉
    故推託，不願依約付款，毫無清償誠意，自訴人不得以遂以立公司為被告向臺
    灣臺北地方法院簡易庭起訴請求給付貨款（八十九年度北簡字第一二二五七號）
    ，豈料被告立公司負責人即被告乙○○於該訴訟中竟主張其根本未向自訴人訂
    貨，被告乙○○並主張該紙支付貨款證明書上立公司之大小章，並非公司之印
    章，是上開民事訴訟即因立公司否認訂貨之事，致自訴人受敗訴之判決，是以
    倘被告戊○○、辛○○、丁○○、丙○○係冒用立公司名義向自訴人訂貨，則
    被告戊○○、辛○○、丁○○、丙○○顯係涉犯刑法第二百十條、第二百十六條
    、第二百十七條及第三百三十九條第一項之詐欺取財罪嫌，如被告戊○○、辛○○、丁○○、丙○○確有權代表立公司向自訴人訂貨，則被告乙○○明知應支
    付貨款予自訴人，亦明知被告丙○○所製作之未付貨款證明書上之印章之真實性
    ，竟圖謀為立公司不法之利益，於民事庭虛偽陳述而否認有向自訴人訂貨，致
    法院作成錯誤之判決，其所為顯係犯刑法第三百三十九條第二項之詐欺得利罪嫌
    云云。
二、按犯罪事實應依證據認定之，無證據不得推定其犯罪事實。又不能證明被告犯罪
    者，應諭知無罪之判決，刑事訴訟法第一百五十四條、第三百零一條第一項分別
    定有明文。次按刑事訴訟法上所謂認定犯罪事實之證據，係指足以認定被告確有
    犯罪行為之積極證據而言，該項證據自須適合於被告犯罪事實之認定，始得採為
    斷罪資料；如未能發現相當證據，或證據不足以證明，自不能以推測或擬制之方
    法，以為裁判之基礎。
三、自訴人認被告等涉犯前開罪嫌，無非以自證一至六訂購單、送貨單、未付貨款證
    明書、民事答辯狀及協議書等件為其主要論據，訊據被告乙○○、戊○○、辛○○、丁○○、丙○○均堅決否認有何詐欺犯行，被告乙○○辯稱：這二筆採購案
    伊都沒有參與，伊是自八十七年五、六月起至九十一年一月間，在立公司擔任
    董事長職務，如果經過公司會計部門會開支票支付貨款，之前向自訴人採購都有
    開支票，也都有付款，但這筆訂貨單上有寫收現金，不是屬於公司正常訂貨程序
    ，所以才未給付，公司債務都是由公司行政人員在處理，這件因與公司的大小章
    不符，所以叫律師寫答辯狀，其他伊都不清楚，在民事訴訟答辯之前，因為找不
    到其他被告，所以沒有詢問是否確實有訂那些貨物等語；被告戊○○辯稱：伊在
    立公司是擔任採購，現已離職，採購是依據物料採購單才做採購的動作，事實
    上自訴人的二批貨確係伊負責訂購，伊是按正常程序在做，沒有詐欺等語；被告
    辛○○辯稱：伊是採購助理，主管是戊○○，戊○○指示伊依照請購單來開採購
    單，流程是依據請購單來核簽，由主管批准後，再發給廠商訂購，自訴人的這批
    貨是戊○○指示伊訂購的，但伊沒有詐欺等語；被告丁○○辯稱：伊是負責物料
    管理，簽收物料是伊的工作，這批貨伊確實有簽收，收到本件貨物後就配到生產
    線去製造，出貨情形伊不清楚，伊沒有詐欺、偽造文書等語；被告丙○○辯稱：
    伊的職務為總經理，在所有採購流程中最後係由總經理核准，當時業務需求才作
    本案採購的工作，本件自訴人採購是伊核准，伊有收到這批貨，這批貨是延遲付
    款，後來伊於八十八年五月份離職，公司如何處理伊不清楚等語。
四、本院經查：
（一）被告丙○○、戊○○及辛○○被訴詐欺取財及行使偽造私文書部分：
    1.被告丙○○、戊○○及辛○○確有以立公司之名義於八十七年十二月二十四
      日及八十八年二月三日向自訴人訂購貨物，合計應付貨款金額為十七萬零四百
      七十八元，而上開貨物並經被告丁○○簽收無訛，此有訂購單及送貨單各二紙
      附卷可按（見自證一至四），並經被告丙○○、戊○○、辛○○及丁○○供承
      在卷。
    2.次查，證人即原任職立公司管理部門之經理庚○○於本院調查時結證稱：「
      （問：立公司在經國路工廠在八十七年時有無在營運製造貨品？）有。（問
      ：當時工廠由何人負責？）由丙○○負責。（問：本案在八十七年十二月二十
      四日及八十八年二月二十三日向五峰公司訂貨之事是否清楚？）知道。（問：
      訂購之電子零件用在何處？）用在我們立公司的產品上。（問：後來發生沒
      有支付貨款情形？）是。（問：在八十八年四月時曾經給五峰公司交付一張未
      付款證明書是由何人製作？）是我製作的。（問：當時使用公司章、負責人章
      是公司既有的章還是臨時章？）是俗稱公司大、小章，我們一般對外行文都用
      這套大、小章。（問：是不是印鑑章？）並不是用來簽發支票之大、小章。」
      、「（問：【提示自證五】是否延遲付款的說明？）是。（問：前開證明書上
      大、小章是否公司對外發文所用之大、小章？）是。」等語（見本院九十一年
      二月二十七日訊問筆錄第四頁至第六頁、第九頁），足見立公司確有向自訴
      人訂購前開貨物，並已使用於設在桃園縣桃園市○○路工廠產品之生產製造，
      嗣後因故未能支付貨款，乃使用公司對外行文之便章簽發自證五之未付貨款證
      明書交予自訴人，是被告丙○○、戊○○、辛○○及丁○○所辯前揭情節，應
      堪採信，彼等應無詐取財物及行使偽造私文書之犯行。
（二）被告乙○○被訴詐欺得利部分：
    1.查被告丙○○於本院調查時供承：「（問：立公司實際由何人負責經營？）
      是我在經營，乙○○是董事長，乙○○有實際參與決策，他平常在台北總公司
      上班，訂貨他沒有參與決策。（問：向自訴人訂購本件貨物乙○○是否知情？
      ）他不知道，但是他應該知道延遲付款之事。」等語（見本院九十一年一月二
      十三日訊問筆錄第五、六頁），且依立公司之採購管理程序規定，生產所需
      之材料原料如需進行採購，應由物料人員以”請購單”提出，由採購人員進行
      詢價與比價作業，並填寫訂購單呈總經理核准後，由採購人員進行訂購，此亦
      有採購管理程序一份附卷可按，足見訂購物料確係由總經理丙○○核准即可，
      而不需經被告乙○○之批准，是被告乙○○辯稱其不知本件採購，尚非全然無
      據。
    2.其次，自訴人前以立公司為被告而訴請給付貨款之民事事件中，法院固曾依
      職權通知戊○○及辛○○到庭作證，惟送達之地址均為立公司營業處所之臺
      北市○○○路○段六六九號九樓之二，依送達證書所載，其送達之期日均為八
      十九年十一月二日，此經本院依職權調閱本院臺北簡易庭八十九年度北簡字第
      一二二五七號民事卷宗查明無訛。而被告戊○○及辛○○早於八十八年五月間
      均已離職，而未於立公司任職，此經彼等於本院調查時供明在卷（見九十一
      年三月二十一日訊問筆錄），是彼等自無從知悉前開民事訴訟之進行，而到庭
      表示任何意見，而被告丙○○、丁○○亦於八十八年五月間即已離職（同前揭
      訊問筆錄），是被告乙○○辯稱於民事訴訟答辯前，因為找不到其他被告，所
      以沒有詢問是否確實有訂貨物等情，亦堪採信。
    3.再者，於前開民事訴訟中，自訴人原本僅於起訴狀附具「未付貨款證明書」以
      為證明，嗣於八十九年十月十三日第一次言詞辯論期日，立公司抗辯略謂：
      未向自訴人購買前開貨品，自訴人並未提出發票、訂貨單以為證明，且未付貨
      款證明書上之大小章與立公司使用之大小章不同等語。經核自訴人所提出之
      未付貨款證明書上之大小章經肉眼辨識，即可明顯看出確與立公司所使用之
      印鑑章並不相同，自訴人於立公司提出前開抗辯後，始於八十九年十一月十
      四日當庭補呈訂購單及送貨單，惟八十九年十一月十四日立公司並未派員到
      庭，同日本院即依自訴人之聲請一造辯論終結上開民事事件，此經本院依職權
      調閱本院臺北簡易庭八十九年度北簡字第一二二五七號民事卷宗查明無訛，參
      以自訴人所呈之送貨單均記載付款方式為「88年02月04日收現金」及「88年01
      月07日收現金」（見自證二及自證四），是被告乙○○縱知悉立公司對於部
      分廠商有遲延給付貨款之情事，惟其既未實際參與本件貨物採購之決策，致無
      從確知立公司具體積欠貨款之廠商及金額，且自訴人之送貨單上確係記載付
      款方式為收現金，而非簽發支票，未付貨款證明書上之大小章復非公司之印鑑
      章，復因被告丙○○、戊○○、辛○○及丁○○等人早已離職，致無從於前開
      民事訴訟提出答辯前向彼等查詢是否有本件採購，為維護立公司於民事訴訟
      上之權益，被告乙○○乃於前開民事訴訟中代表立公司消極抗辯自訴人應負
      買賣關係成立之舉證責任，尚難謂有何不法之意圖。況立公司於民事訴訟過
      程中，並未積極提出任何偽造之事證，意圖使法院為錯誤之判決，民事訴訟當
      事人於訴訟過程中之防禦權行使，本即為其訴訟上之權利，而依舉證責任分配
      之原則，主張積極事實之一造本即應負該事實之舉證責任，倘謂訴訟當事人消
      極地提出訴訟上之抗辯而令他造應負舉證之責任，即謂係訴訟詐欺，無異係剝
      奪訴訟當事人行使防禦權，是訴訟詐欺所應規範之不法行為應係指訴訟當事人
      積極提出偽造之事證以卸免其民事責任，始該當之（最高法院二十九年上字第
      二一一八號判例要旨參照），從而立公司上開消極之抗辯尚難謂係對法院有
      何施用詐術之行為。
    此外，復查無其他積極證據足證被告五人確有自訴人所指訴之前揭犯行，即屬不
    能證明渠等犯罪，自應為無罪之諭知。
據上論斷，應依刑事訴訟法第三百四十三條、第三百零一條第一項，判決如主文。
中      華      民      國    九十一    年      五      月      二      日
                                        臺灣臺北地方法院刑事第六庭
                                            法  官  林  欣  蓉
右正本證明與原本無異。
如不服本判決，應於判決送達後十日內，向本院提出上訴狀。
                                            書記官  陳  泰  寧
中      華      民      國    九十一    年      五      月      十      日
